臺灣高等法院高雄分院民事判決　　　　110年度家上易字第1號
上　訴　人　郭定憲　
　　　　　　郭昭怜　
共　　　同
訴訟代理人　林易玫律師
被上訴人　　郭素妙　

上列當事人間請求返還遺產事件，上訴人對於中華民國109 年11
月30日臺灣高雄少年及家事法院108 年度家繼訴字第106 號第一
審判決提起上訴，本院於110 年10月12日言詞辯論終結，判決如
下：
    主  文
上訴駁回。
第二審訴訟費用由上訴人甲○○負擔。
    事實及理由
一、按訴訟標的對於共同訴訟之各人必須合一確定者，共同訴訟
    人中一人之行為有利益於共同訴訟人者，其效力及於全體。
    民事訴訟法第56條第1 項第1 款定有明文。本件上訴人甲○
    ○主張坐落高雄市○○區○○段000000地號土地（權利範圍
    10000 分之363 ）及其上同段5539建號建物（門牌號碼為高
    雄市○○區○○路000 ○0 號，下合稱系爭房地）為訴外人
    郭黃明江（民國98年4 月27日死亡）所有，並借名登記於被
    上訴人名下（下稱系爭借名契約），且系爭借名契約已因郭
    黃明江死亡而消滅，依系爭借名契約消滅後之返還請求權及
    繼承法律關係，請求被上訴人將系爭房地回復登記為兩造公
    同共有，其訴訟標的係基於公同共有債權，對於具狀撤回上
    訴之乙○○必須合一確定，故甲○○上訴之效力仍及於具狀
    表示撤回上訴之乙○○，爰併列乙○○為上訴人。
二、上訴人主張：系爭房地為兩造父、母即訴外人郭秋雄（103
    年2 月5 日死亡）、郭黃明江於78年間購買，供家人居住使
    用，僅借名登記於被上訴人名下，被上訴人已於86年間返還
    登記為郭黃明江所有。嗣郭黃明江因身體狀況欠佳，思及郭
    秋雄、上訴人均有負債，欲將系爭房地交由被上訴人保管，
    並待郭秋雄過世後再移轉登記予上訴人，故於98年2 月25日
    與被上訴人成立系爭借名契約，將系爭房地移轉登記為被上
    訴人所有。惟系爭借名契約已因郭黃明江死亡而消滅，被上
    訴人在郭秋雄過世後，通知上訴人提出印鑑證明，欲將系爭
    房地移轉登記為上訴人所有，卻又拒不辦理移轉，得依系爭
    借名契約消滅後之返還請求權及繼承法律關係，請求被上訴
    人將系爭房地所有權移轉登記為兩造公同共有，否則，亦主
    張郭黃明江98年3 月9 日以贈與為原因，將系爭房地移轉登
    記為被上訴人所有，為通謀虛偽意思表示，被上訴人應將所
    有權移轉登記予以塗銷，並將系爭房地回復登記為兩造公同
    共有等情。爰先位依系爭借名契約消滅後之返還請求權及繼
    承法律關係，聲明：被上訴人應將系爭房地移轉所有權登記
    為兩造公同共有；備位依民法第87條第1 項、第821 條規定
    及繼承法律關係，聲明：㈠確認郭黃明江與被上訴人就系爭
    房地於98年2 月25日之贈與債權行為（下稱債權行為），及
    同年3 月9 日移轉所有權物權行為（下稱物權行為，與債權
    行為合稱系爭行為）均不存在。㈡被上訴人應將系爭房地於
    98年3 月9 日以贈與為原因之所有權移轉登記（下稱系爭登
    記）予以塗銷，並回復登記為兩造公同共有。
三、被上訴人則以：系爭房地係被上訴人78年間購入，嗣因郭黃
    明江欲辦理勞工貸款，其為符合申貸資格，故要求被上訴人
    於86年間將系爭房地移轉登記為其所有。而郭黃明江於98年
    間因罹病自知時日不多，欲將系爭房地返還被上訴人，故以
    贈與名義將系爭房地移轉登記為被上訴人所有，並由被上訴
    人保管系爭房地所有權狀、繳納房屋及土地稅捐，被上訴人
    自為系爭房地之所有權人。又郭秋雄生前負債，被上訴人在
    郭秋雄過世後，告知甲○○提出印鑑證明，係為辦理拋棄繼
    承事宜，被上訴人未曾同意將系爭房地移轉登記予甲○○等
    語置辯。
四、原審為上訴人敗訴之判決，上訴人不服，提起上訴並先位聲
    明：㈠原判決廢棄。㈡被上訴人應將系爭房地之所有權移轉
    登記為兩造公同共有；備位聲明：㈠原判決廢棄。㈡確認系
    爭行為均不存在。㈢被上訴人應將系爭登記予以塗銷，並回
    復登記為兩造公同共有。被上訴人則聲明：上訴駁回。
五、兩造不爭執事項（見本院卷第177-178頁）：
  ㈠兩造均為郭黃明江之子女。郭秋雄則為郭黃明江之夫。
  ㈡被上訴人於78年11月21日以買賣為原因移轉登記為系爭房地
    所有權人，嗣於86年3 月24日以買賣為原因移轉登記予郭黃
    明江，郭黃明江復於98年3 月9 日以贈與為原因移轉登記予
    被上訴人所有至今。
  ㈢郭黃明江於86年3 月24日取得系爭房地所有權後，即於同日
    設定權利價值新臺幣（下同）192 萬元之抵押權予訴外人台
    灣銀行股份有限公司（下稱台灣銀行），嗣於91年6 月4 日
    以清償為由塗銷該抵押權登記。復於91年9 月4 日以郭黃明
    江為債務人提供系爭房地設定72萬元最高限額抵押權予台灣
    銀行，再於98年6 月25日以清償為由塗銷該抵押權登記。
  ㈣郭秋雄於103 年1 月30日過世，兩造於同年2 月5 日申請印
    鑑證明（甲○○印鑑證明記載「申請目的：不動產登記」）
    。原法院於103 年2 月11日受理郭秋雄拋棄繼承案件（案號
    103 年度司繼字第463 號，該案案卷下稱拋棄繼承影卷），
    並准予備查在案。
  ㈤郭黃明江、郭秋雄、被上訴人及上訴人乙○○自78年起居住
    於系爭房地，被上訴人自85年10月16日遷出至今，其後，於
    郭秋雄103 年過世後再將戶籍遷入系爭房地。甲○○則自87
    年間起居住於系爭房地至今。
六、兩造於本院協商之爭點為：㈠上訴人依系爭借名契約消滅後
    之借名登記物返還請求權、繼承法律關係，請求被上訴人將
    系爭房地移轉登記為兩造公同共有，是否有據？㈡上訴人依
    民法第87條第1 項前段、第821 條規定及繼承法律關係，請
    求被上訴人塗銷系爭登記，並登記為兩造公同共有，是否有
    據？茲分述如下：
  ㈠上訴人依系爭借名契約消滅後借名登記物返還請求權、繼承
    之法律關係，請求被上訴人將系爭房地移轉登記為兩造公同
    共有，是否有據？
  1.按稱「借名登記」者，謂當事人約定一方將自己之財產以他
    方名義登記，而仍由自己管理、使用、處分，他方允就該財
    產為出名登記之契約，是出名人與借名者間應有借名登記之
    意思表示合致，始能成立借名登記契約。又不動產登記當事
    人名義之法律關係原屬多端，主張借名登記者，自應就該借
    名登記之事實負舉證責任（最高法院102 年台上字第1833號
    裁判意旨參照）。上訴人主張郭黃明江於98年3 月9 日將系
    爭房地移轉登記予被上訴人，為借名登記云云，然為被上訴
    人所否認，依上開說明，自應由上訴人就系爭借名契約存在
    之有利事實，負舉證責任。
  2.上訴人主張：郭秋雄過世後，被上訴人要求甲○○提出印鑑
    證明，欲辦理系爭房地移轉登記，甲○○因而於103 年2 月
    5 日，以「不動產登記」為原因申請印鑑證明（下稱系爭申
    請書，領取之印鑑證明下稱系爭印鑑證明）云云，固提出系
    爭申請書為憑（上記載「印鑑證明申請目的：不動產登記」
    ，見原審卷二第145 頁）。惟被上訴人予以否認，並辯稱：
    郭秋雄過世後，被上訴人告知上訴人要辦理郭秋雄之拋棄繼
    承需印鑑證明，甲○○因此申辦系爭印鑑證明交予乙○○，
    之後，被上訴人再與乙○○一同辦理拋棄繼承事宜（見原審
    卷二第113 頁、本院卷第181 、289 頁）等語。經查，甲○
    ○對於被上訴人曾告知欲辦理郭秋雄拋棄繼承事宜乙事不爭
    執（見本院卷第89頁），其申請之系爭印鑑證明亦確實於兩
    造及郭秋雄後順位繼承人103 年2 月11日向原法院聲明對郭
    秋雄拋棄繼承時，一併遞交該院（見拋棄繼承影卷第7 頁）
    ，是被上訴人辯稱：甲○○係因其告知欲辦理拋棄繼承事宜
    ，而申辦系爭印鑑證明等語，尚屬有據。再者，甲○○自陳
    系爭印鑑證明係其自行申辦（見原審卷二第27頁），則甲○
    ○究為何以不動產登記為原因申請系爭印鑑證明，終屬其個
    人行為，非被上訴人所得探知或掌控，尚無從僅憑甲○○以
    「不動產登記」為目的提出申請，逕推認被上訴人曾為辦理
    系爭移轉登記而要求甲○○提出印鑑證明；況甲○○自知系
    爭印鑑證明已用於辦理拋棄繼承事宜而遞交原法院，並經原
    法院留存卷宗內以為憑據，甲○○復未主張其另有申辦印鑑
    證明，被上訴人當無從再持系爭印鑑證明辦理系爭房地之所
    有權移轉登記。遑論以贈與為原因辦理不動產所有權移轉登
    記，僅須提出「贈與人」之印鑑證明，亦無提出「受贈人」
    印鑑證明之必要，有被上訴人提出贈與案件申辦流程附卷可
    參（見原審卷二第125 頁），此復為甲○○所不爭執（見本
    院卷第181 頁），則被上訴人當無為辦理系爭房地移轉登記
    ，而要求甲○○提出印鑑證明之理。據上事證，上訴人主張
    ：甲○○係為配合被上訴人辦理系爭房地移轉登記而申辦系
    爭印鑑證明云云，尚難採信。從而上訴人僅以系爭申請書之
    申請目的記載「不動產登記」，與乙○○申請印鑑證明記載
    之申請目的「法院拋棄繼承」（見原審卷二第157 頁）不同
    ，即謂被上訴人與郭黃明江間就系爭房地存有借名登記關係
    云云，當非可採。
  3.至上訴人另以被上訴人與乙○○line通訊軟體對話中曾提及
    「. . . 若他（指甲○○）要買房子，我只要我付出的匯給
    我，我就過戶給他. . . 這樣很簡單」（見原審卷一第181
    頁）等語，主張由前開對話可見被上訴人亦認其僅代為保管
    系爭房地，而非系爭房地之實質所有權人（見本院卷第289
    頁）云云。惟觀之被上訴人前揭所述「若他要『買』房子.
    . . 」，可見被上訴人係以系爭房地所有權人自居，並同意
    如以其對系爭房地付出之價款作為出售價金，亦可將系爭房
    地過戶予他人，則依被上訴人前揭所述，尚難認其主觀上自
    認己僅為系爭房地之借名登記人。參以被上訴人自98年3 月
    9 日取得系爭房地之所有權後，先後於同年4 月16日存入38
    萬8,942 元至郭黃明江台灣銀行帳戶（帳號：000000000000
    ），清償郭黃明江以系爭房地為擔保品向台灣銀行借貸之抵
    押貸款，並於同年6 月25日塗銷抵押權設定登記乙節，有抵
    押權設定契約書、台灣銀行放款歷史交易明細、地籍異動索
    引、土地登記申請書、抵押權塗銷同意書、他項權利證明書
    等件在卷可憑（見原審卷一第352-354 、414 、428-434 頁
    ），暨上訴人亦不爭執前揭抵押貸款係被上訴人以38萬8,94
    2 元清償完畢（見本院卷第179 頁），則被上訴人陳稱：伊
    自取得系爭房地後即承接並繳納貸款（見原審卷二第15頁）
    等語，應可採信。其次，被上訴人復抗辯自登記為系爭房地
    所有權人後即負責繳納房屋稅等語，核與系爭房地之房屋稅
    捐資料及繳納證明，自98年間起均向被上訴人居所送達乙情
    相符（見原審卷一第374-39 4頁），且兩造復不爭執被上訴
    人自98年3 月9 日取得系爭房地所有權後，即負責保管系爭
    房地之所有權狀（見本院卷第178 頁），是由被上訴人自98
    年3 月9 日登記為系爭房地所有權人後，行使及負擔系爭房
    地權利義務之上開各情觀之，更可證其非僅為系爭房地之登
    記名義人，上訴人主張被上訴人與郭黃明江間就系爭房地存
    有系爭借名契約云云，實不足採。
  4.據上，上訴人所舉證據，尚不足證明被上訴人與郭黃明江於
    98年2 月25日就系爭房地成立系爭借名契約。上訴人雖另以
    被上訴人配偶邱亮誠於原審經法官詢問郭黃明江曾否表示欲
    將系爭房地移轉被上訴人時，邱亮誠原回答「沒有」，經法
    官追問，始改稱「不清楚」，其已聲請交付原審法庭錄音光
    碟（見本院卷第289 頁）云云。然參酌邱亮誠於該次審理中
    證稱：「（問：是否瞭解系爭房地移轉所有權之原委？）不
    瞭解」、「（問：系爭房屋郭黃明江是說要送給丙○○，還
    是說要還給丙○○？）不知道」、「（問：你有無聽過丙○
    ○、阿姨丁○○、甲○○討論說岳母郭黃明江的房子以後要
    給甲○○？）沒有」、「（問：你岳父郭秋雄過世時，丙○
    ○有無說要把岳母郭黃明江的房子登記回去給甲○○？）我
    不清楚，娘家的事情我不清楚」（見原審卷二第225 、229
    -231頁）等語，可見邱亮誠並未參與或過問郭黃明江將系爭
    房地所有權移轉登記予被上訴人乙事，對於郭黃明江移轉登
    記之真意、原委各節均不清楚，尚無從採憑為有利於上訴人
    之認定。再者，被上訴人自98年3 月9 日登記為系爭房地所
    有權人後，既有前揭行使及負擔系爭房地權利義務之事實，
    則邱亮誠於原審作證時，縱有上訴人所指前後回答不一致之
    情形，仍難逕為上訴人有利之認定。至上訴人另主張系爭房
    地於78年間即為郭黃明江購入，並非被上訴人出資購買（見
    本院卷第288 頁）云云，固為被上訴人所否認，惟此為系爭
    登記前系爭房地所有權歸屬之爭議，與被上訴人與郭黃明江
    間是否存有系爭借名契約，及後述系爭行為是否為通謀虛偽
    意思表示之判斷無涉，是上訴人前揭主張，亦不足資為其有
    利之認定。
  ㈡上訴人依民法第87條第1 項前段及民法第821 條、繼承法律
    關係，請求被上訴人塗銷系爭房地移轉登記，並登記為兩造
    公同共有，是否有據？茲分述如下：
  1.所謂通謀虛偽意思表示，乃指表意人與相對人互相故意為非
    真意之表示，即相對人不僅須知表意人非真意，並須就表意
    人非真意之表示相與為非真意之合意，始為相當。又通謀虛
    偽意思表示之行為係積極行為，非消極行為，故主張表意人
    與相對人間之法律行為係基於通謀虛偽意思表示者，依舉證
    責任分配原則，應由主張者就該積極事實負舉證責任，而非
    由他方就其法律行為非出於通謀虛偽意思表示乙事負舉證之
    責（最高法院109 年度台上字第1773號裁判意旨參照）。
  2.上訴人主張郭黃明江並無贈與系爭房地予被上訴人之意願，
    系爭行為屬通謀虛偽而無效云云，固援引系爭申請書記載申
    請目的為「不動產登記」乙情為憑（見原審卷二第40頁、本
    院卷第90頁）。惟查，系爭申請書前揭記載至多僅能證明甲
    ○○於申請系爭印鑑證明時，係告知戶政事務所承辦人員申
    請目的為辦理不動產登記，尚不足認定被上訴人與郭黃明江
    間就系爭行為係屬通謀虛偽意思表示，此外，上訴人未再提
    出證據為憑，自無足採。
  ㈢據上，上訴人先位主張被上訴人與郭黃明江就系爭房地存有
    系爭借名契約，備位主張系爭行為為通謀虛偽云云，均屬無
    據。至上訴人聲請向國泰人壽保險股份有限公司、中華郵政
    股份有限公司調閱郭黃明江之投保保單明細、向中華民國銀
    行商業同業公會全國聯合會查詢郭黃明江開立帳戶之金融機
    構為何，及聲請傳喚乙○○到庭作證，以查明郭黃明江是否
    另有應列入遺產之保險或存款（見本院卷第263-265 頁）云
    云，核與本件上訴人請求被上訴人將系爭房地返還兩造公同
    共有之主張無涉；至上訴人聲請再傳喚邱亮誠到庭作證，以
    查明系爭登記之原委（見本院卷第264-265 頁）云云，惟邱
    亮誠已於原審證稱其對郭黃明江系爭登記之真意、原委各節
    均不清楚，如前所述，自無再次傳喚之必要，是上訴人前揭
    調查證據聲請，均無調查之必要性，併予敘明。
七、綜上所述，上訴人先位依系爭借名契約消滅後之返還請求權
    及繼承法律關係，備位依民法第87條第1 項、第821 條規定
    及繼承法律關係，請求被上訴人將系爭房地移轉登記為兩造
    公同共有；及確認系爭行為均不存在，被上訴人應將系爭登
    記予以塗銷，並回復登記為兩造公同共有，均無理由，不應
    准許。原審為上訴人敗訴之判決，核無不合。上訴論旨，指
    摘原判決不當，求予廢棄改判，為無理由，應予駁回。
八、末按共同訴訟人中有專為自己之利益而為訴訟行為者，因此
    所生之費用，應由該當事人負擔，民事訴訟法第85條第3 項
    定有明文。經查，乙○○已於本院審理中撤回上訴，僅因為
    甲○○上訴效力所及而併列為上訴人，足認甲○○提起本件
    上訴係專為自己之利益所為，因此所生之訴訟費用，自應由
    甲○○負擔。
九、據上論結，本件上訴為無理由，依民事訴訟法第449 條第1
    項、第78條、第85條第3 項，判決如主文。
中    華    民    國   110    年    10    月    26    日
                              家事法庭
                                審判長法  官  李昭彥
                                      法  官  黃悅璇
                                      法  官  王  琁
以上正本證明與原本無異。
如對本判決上訴，須於判決送達後20日內向本院提出上訴狀，其
未表明上訴理由者，應於上訴後20日內向本院提出上訴理由書（
均須按他造當事人之人數附繕本）。
上訴時應提出委任律師或具有律師資格之人之委任狀，並依附註
條文規定辦理。如委任律師提起上訴者，應一併繳納上訴審裁判
費。
中    華    民    國   110    年    10    月    26    日
                                      書記官  林秀珍
附註：
民事訴訟法第466 條之1 ：
對於第二審判決上訴，上訴人應委任律師為訴訟代理人，但上訴
人或其法定代理人具有律師資格者，不在此限。
上訴人之配偶、三親等內之血親、二親等內之姻親，或上訴人為
法人、中央或地方機關時，其所屬專任人員具有律師資格並經法
院認適當者，亦得為第三審訴訟代理人。
第1 項但書及第2 項情形，應於提起上訴或委任時釋明之。